【裁判字號】    98,訴,985
【裁判日期】    981124
【裁判案由】    分割共有物
【裁判全文】
臺灣臺中地方法院民事判決  98年度訴字第985號
原      告  甲○○
訴訟代理人  洪塗生律師
複代理人    賴俊宏律師
被      告  乙○○○
上當事人間分割共有物事件，本院於民國98年11月10日言詞辯論
終結，判決如下：
    主    文
准兩造共有坐落台中縣神岡鄉○○○段第五六八之一地號、地目
旱、面積一八五０平方公尺之土地，予以變價，所得價金按兩造
之應有部分比例分配。
訴訟費用由兩造按應有部分之比例負擔。
    事實及理由
一、原告主張：坐落台中縣神岡鄉○○○段第568之1地號、地目
    旱、面積1,850平方公尺之土地，使用分區為一般農業區（
    下稱系爭土地）為兩造共有，應有部分各2分之1。兩造就系
    爭土地並無不為分割之約定，亦無因物之使用目的不能分割
    ，兩造就分割方法且無法達成協議，爰請求分割共有物。聲
    明：本件分割方案原告請求原物分割如原告起訴狀附圖所示
    ，若不能原物分割，則請求以變價分割方式，將系爭共有物
    變賣。
二、被告方面：不同意原告所提出之分割方案，原告所提分割方
    案所示A部分之土地，係兩造依抽籤所分配到之土地，伊已
    耕作30多年，原告知情，並無意見，伊投入畢生精力改善所
    分配之土地，亦有投資申請用電設備、水池、貨櫃屋等設備
    ，用心經營，今原告藉購買同段567地號土地，要求伊讓出
    耕作多年上開A部分之土地，推翻以前之承諾，原告欺壓伊
    ，陷被告於困境。伊準備與同段565地號土地所有人洽商購
    買相鄰部分土地，屆時再辦理分割。聲明：原告之訴駁回。
三、本院判斷：
（一）按各共有人得隨時請求分割共有物。但因物之使用目的不
      能分割或契約定有不分割之期限者，不在此限；又共有物
      之分割方法，不能協議決定者，法院得依任何共有人之聲
      請，命為左列之分配：(1)以原物分配於各共有人。(2)變賣
      共有物，以價金分配於共有人。民法第823條第1項、第82
      4條第2項分別定有明文。原告主張台中縣神岡鄉○○○段
      第568之1地號，地目旱，面積1,850平方公尺之土地，使
      用分區為一般農業區，為兩造所共有，應有部分各2分之1
      ，系爭土地並無不能分割之情形，兩造間亦無不為分割之
      約定，復不能以協議定分割之方法等各節，有土地登記謄
      本、地籍圖謄本等在卷可憑，復為兩造所不爭執，自可信
      為真實。則原告請求法院判決分割，合於首揭法律規定，
      應予准許。
（二）按每宗耕地分割後每人所有面積未達0.25公頃者，不得分
      割，農業發展條例第16條第1項定有明文。查系爭土地屬
      耕地，每人分割分得面積未達0.25公頃，依農業發展條例
      第16條規定，不得為原物分割，亦有台中縣豐原地政事務
      所民國98年9月8日土地複丈成果圖說明十二，及該所98年
      10月23日豐地測字第0980010715號函附卷可憑。又共有耕
      地整筆變賣，以價金分配共有人，並不發生農地細分情形
      ，應不在農業發展條例第16條限制之列。最高法院64年台
      上字第420號判例意旨參照。是系爭共有地固不得原物分
      割，惟依前開最高法院判例意旨，原告請求採變賣共有物
      分配價金之分割方法，自得准許。
四、綜上所述，兩造間就系爭土地之分割方法，無法達成協議。
    因此，原告本於共有物分割請求權，求為判決系爭土地分割
    ，而本院斟酌當事人之聲明、共有物之性質、經濟效用及全
    體共有人之利益等事項，採以變價分割之方法，爰判決如主
    文第1項所示。
五、末按兩造就共有物分割方法不能達成協議時，固得由原告起
    訴請求裁判分割，然原告主張之分割方法，僅供法院參考，
    就該部分並不生其訴有無理由之問題，況縱法院認原告請求
    分割共有物為有理由，而依法定方法分割，然依民法第825
    條規定，分割後各共有人間就他共有人分得部分係互負擔保
    責任，即該判決尚非片面命被告負義務；遑論兩造主張不同
    之分割方法，以致不能達成協議，無寧為其等伸張或防衛權
    利所必要，如僅因法院准原告分割共有物之請求，即命被告
    應負擔全部訴訟費用，不免失衡。從而，本院酌量情形，爰
    就本件命兩造依主文第2項所示比例負擔訴訟費用。
六、本件事證已臻明確，兩造其餘攻擊及防禦方法，於本件為判
    決之基礎無礙，爰不予一一論列，併此敘明。
七、訴訟費用負擔之依據：民事訴訟法第80條之1。
中    華    民    國    98    年    11  月    24      日
                  民事第三庭    法  官  謝慧敏
正本係照原本作成。
如對本判決上訴，須於判決送達後20日內向本院提出上訴狀。
中    華    民    國    98    年    11  月    24      日
                                書記官  王志


司法院資訊處製作；財團法人民間司法改革基金會備份。
